【裁判字號】    96,簡上,531
【裁判日期】    970328
【裁判案由】    清償債務
【裁判全文】
臺灣臺北地方法院民事判決             96年度簡上字第531號
上  訴  人  丙○○
被  上訴人  國泰世華商業銀行股份有限公司
法定代理人  乙○○
訴訟代理人  丁○○
            甲○○
上列當事人間請求清償債務事件，上訴人對於中華民國96年9月
28日本院臺北簡易庭96年度北簡字第37390號第一審宣示判決筆
錄提起上訴，本院於97年3月14日言詞辯論終結，判決如下：
    主      文
上訴駁回。
第二審訴訟費用由上訴人負擔。
    事實及理由
一、被上訴人起訴主張：上訴人於民國92年11月5日、94年1月26
    日與伊訂立信用卡使用契約並領用信用卡使用，依約上訴人
    即得於伊特約商店記帳消費，並應於當期繳款截止日前向伊
    全部清償，或以循環信用方式繳付最低應繳金額，逾期清償
    者，應另行給付伊按年息19.7%計算之利息，上訴人曾於94
    年12月19日以信用卡支付保險費新臺幣（下同）214,665元
    ，並於94年1月23日至郵局繳清該筆款項，嗣後因與保險公
    司間存有爭議而拒付次年即95年12月19日同為保險費用
    214,665元之消費款，惟信用卡的功能於現今等同於塑膠貨
    幣，持卡人可享受一卡在手，行遍天下，及先消費後付款的
    便利，持卡人與發卡銀行間信用卡法律關係類似委任及消費
    借貸性質之混合契約，信用卡交易係約定特定人得向發卡銀
    行請求信用卡之核發，由發卡銀行為持卡人提供信用，之後
    持卡人即憑卡於特約商店以簽帳方式做為支付消費款之工具
    ，由發卡銀行代為處理結清該筆消費款，持卡人無需於消費
    當時給付任何現金，發卡銀行收到由收單機構彙送經持卡人
    簽名之消費簽帳單後，將先代持卡人墊款記帳，經相當時日
    後，再寄送帳單給持卡人，以供持卡人核對消費之消費金額
    ，並通知持卡人繳納代付之消費款項，再由持卡人依持卡人
    與發卡銀行為持卡人處理簽帳付款事務之特徵觀之，係屬委
    任契約。另由持卡人可選擇不於當期繳款截止日全數繳清，
    而改以僅繳最低應繳金額以上款項，其餘則依照循環計息方
    式繳息且得隨時清償應付帳款之一部或全部之特徵觀之，則
    具有消費借貸之性質。是故，信用卡如同票據、現金一般，
    僅為眾多支付工具中的一種型態，持卡人與特約商店之消費
    爭議，自應循一般法律途徑尋求救濟，與發卡銀行無涉，上
    訴人截至96年5月23日止，帳款尚餘219,102元，及其中本金
    210, 203元未按期繳付，迭經催告無效，爰依上開信用卡契
    約，求為判命上訴人給付219,102元，及其中210,203元（本
    金）自96年5月24日起至清償日止，按年利率19.7%計算之利
    息等語。
二、上訴人則以：伊之前曾以子之名義為被保險人向訴外人國泰
    人壽保險股份有限公司（下稱國泰人壽公司）投保終生壽險
    ，並以被上訴人公司之信用卡繳費，每年需繳交約21萬元保
    險費，已繳納8、9年之久，嗣伊因中風導致右邊手腳及口齒
    不清而無法工作，致謀生能力驟減，無力繼續繳款，伊曾通
    知被上訴人及國泰人壽公司業務員前揭等情，伊應可無庸繼
    續繳納保險費，伊向來信用良好，該信用卡其餘消費款部分
    ，伊皆有繳納，僅因中風意外無法繳納保險費等語為辯。
三、原審為被上訴人勝訴判決，即判命上訴人應給付被上訴人21
    9,102元，及其中210,203元自96年5月24日起至清償日止，
    按年利率19.7%計算之利息。上訴人提起上訴，聲明為：(一)
    原判決廢棄。(二)上開廢棄部分，被上訴人在第一審之訴駁回
    。被上訴人則聲明：上訴駁回。
四、兩造不爭執之事實：
(一)、上訴人分別於92年11月5日、94年1月26日與被上訴人訂立信
    用卡使用契約，並領用信用卡使用，有被上訴人提出之信用
    卡申請書影本在卷可稽（本院卷第17至18頁）。
(二)、上訴人以其子為被保險人向國泰人壽公司投保終生壽險，每
    年須繳納保險費214,665元，嗣上訴人向被上訴人申請以信
    用卡繳納保險費，上訴人雖於95年12月19日以信用卡代付國
    泰人壽公司保險費後，並未依約於96年1月23日信用卡繳截
    止日前清償該筆欠款，有被上訴人提出之信用卡對帳單、本
    院97年3月14日言詞辯論筆錄在卷可稽（本院卷第20至24頁
    、第50頁反面）。
五、被上訴人主張上訴人積欠信用卡帳款219,102元等語，為上
    訴人所否認，並辯以：伊因中風而無法工作，以致無力繼續
    繳納國泰人壽公司之保險費，伊已通知被上訴人及國泰人壽
    公司，自無庸繳納系爭保險費部分之信用卡消費款云云。是
    以本件兩造之爭點厥為：上訴人是否得以伊已通知被上訴人
    及國泰人壽公司無力繼續繳款之情形為由，而無庸繳納系爭
    保險費部分之信用卡消費款？
六、經查：
(一)、按信用卡交易之基本法律關係存在於持卡人、特約商店及發
    卡機構三者之間。發卡機構與特約商店約定，特約商店同意
    持用發卡機構發行之信用卡之人，以簽帳方式向其購買商品
    及接受服務，而延後取得帳款，發卡機構則對特約商店擔保
    支付上開帳款。嗣特約商店以簽帳單向發卡機構請求履行擔
    保支付責任時，同意發卡機構得自上開帳款中抽取一定成數
    之費用充為收益，發卡機構則為特約商店處理收付事宜，及
    支付剩餘帳款予特約商店。又發卡機構與持卡人約定，由發
    卡機構提供信用卡予持卡人在特約商店以簽帳方式消費，毋
    庸立即給付對價予特約商店。嗣發卡機構本於與持卡人間之
    委任契約關係，本於簽帳單之指示，為持卡人結算帳款予特
    約商店，發卡機構再向持卡人請求返還上開因履行委任事務
    所支出之必要費用。
(二)、本件上訴人分別於92年11月5日、94年1月26日與被上訴人訂
    立信用卡使用契約並領取信用卡使用，嗣上訴人向被上訴人
    申請以信用卡代付國泰人壽公司保險費，依上開說明，上訴
    人與被上訴人間係成立一委任契約，由上訴人於被上訴人之
    特約商店即國泰人壽公司以簽帳方式刷卡消費，而被上訴人
    本於簽帳單之指示，為上訴人結算帳款予國泰人壽公司後，
    再依兩造簽訂信用卡契約之約定向上訴人請求返還上開消費
    款，是以上訴人與被上訴人間僅存在信用卡消費借貸及委任
    關係，而上訴人與國泰人壽公司間則成立保險契約關係，二
    者之契約性質及權利義務均不相同，從而上訴人向被上訴人
    申請以信用卡代付保險費後，即應依信用卡契約之約定，於
    繳款截止日前繳納信用卡帳款，逾期清償時則應另行給付被
    上訴人按年息19.7%計算之利息。
(三)、上訴人雖主張其因中風導致右邊手腳及口齒不清而無法工作
    ，以致無力繼續繳款，並已通知被上訴人、國泰人壽公司前
    揭情況云云，惟上訴人於授權國泰人壽公司以信用卡代付保
    險費後，若因故無法繼續繳納保險費，應本於上訴人與國泰
    人壽公司間之保險契約法律關係，向國泰人壽公司為終止保
    險契約之意思表示，並於保險契約終止後，要求國泰人壽公
    司停止繼續向被上訴人請領保險費，而非向被上訴人主張終
    止保險契約法律關係，況上訴人復未提出證據證明其與國泰
    人壽公司間已於信用卡扣款日前終止保險契約，則上訴人主
    張其因中風無法繼續繳納保險費，而得停止給付被上訴人信
    用卡前揭欠款云云，並無理由。
七、綜上所述，被上訴人主張上訴人與國泰人壽公司之消費爭議
    ，自應循一般法律途徑尋求救濟，上訴人申請以信用卡代付
    保險費後，即應依信用卡契約之約定，於繳款截止日前繳納
    信用卡帳款等語，為可採信。上訴人抗辯其已因中風無法繼
    續工作而無力繳納保險費，故無庸給付被上訴人信用卡欠款
    云云，不足以採。從而，被上訴人依上開信用卡契約，請求
    上訴人給付219,102元，及其中210,203元自96年5月24日起
    至清償日止，按年利率19.7%計算之利息，為有理由，應予
    准許。原審判命被上訴人如數給付，並依職權宣告假執行，
    核無違誤。上訴意旨指摘原判決不當，求予廢棄改判，為無
    理由，應予駁回。
八、本件為判決基礎之事證已臻明確，兩造所為之其他主張、陳
    述並所提之證據，經審酌後，認均與本件之結論無礙，不再
    一一論述，併予敘明。
九、據上論結，本件上訴為無理由，依民事訴訟法第436條之1第
    3項、第449條第1項、第78條，判決如主文。
中    華    民    國    97    年    3     月    28    日
                 民事第六庭    審判長法  官  張競文
                                     法  官  許純芳
                                     法  官  鄧德倩
以上正本係照原本作成。
本判決不得上訴。
中    華    民    國    97    年    3     月    28    日
                                     書記官  池東旭


司法院資訊處製作；財團法人民間司法改革基金會備份。
